【裁判字號】    97,易,3130
【裁判日期】    971210
【裁判案由】    侵占
【裁判全文】
臺灣板橋地方法院刑事判決              97年度易字第3130號
公  訴  人  臺灣板橋地方法院檢察署檢察官
被      告  甲○○
選任辯護人  吳孟良律師
上列被告因業務侵占案件，經檢察官提起公訴（97年度偵字第23
741 號），本院判決如下：
    主    文
甲○○犯如附表一所示之罪，各處如附表一所示之刑，應執行有
期徒刑貳年。
    事    實
一、甲○○自民國94年6 月間起至97年4 月6 日止，同時擔任「
    欣城煤氣行」及「立欣煤氣行」會計，負責帳目記錄、收支
    、結算、繳交勞、健保費、勞退金等工作，而為從事業務之
    人；詎其竟分別基於意圖為自己不法所有之犯意，各於附表
    二所示時、地，以電話告知該2 家煤氣行實際負責人丙○○
    欲繳交如附表二所示費用，經同意後即從營業現金中扣除如
    附表二所示金額後持有，並作帳支出，惟均未繳納，而逕將
    上開業務上持有之現金分別侵占入己。嗣因該煤氣行陸續接
    獲勞、健保局未繳費之電話通知，經清查後始發現上情。
二、案經臺灣板橋地方法院檢察署檢察官自動檢舉偵查起訴。
    理    由
壹、程序部分：
一、辯護人以證人戊○○、丙○○偵查中之證言「未經對質詰問
    」，爭執其證據能力。經查：
  (一)戊○○於檢事官調查中所為陳述，無證據能力：
    按被告以外之人，於審判外之言詞或書面陳述，除法律有規
    定者外，不得作為證據，刑事訴訟法第159 條第1 項定有明
    文。查戊○○前開陳述，係被告以外之人於審判外之言詞陳
    述，而為傳聞證據，依上開說明，原則上係屬無證據能力之
    證據，又其陳述並無同法第159 條之2 、第159 條之3 所載
    例外可取得證據能力之情形，雖辯護人據以爭執之理由並無
    可採，仍應認無證據能力。
  (二)丙○○於檢事官調查中所為陳述，無證據能力：
    按被告以外之人於檢察事務官、司法警察官或司法警察調查
    中所為之陳述，與審判中不符時，其先前之陳述具有較可信
    之特別情況，且為證明犯罪事實存否所必要者，得為證據，
    刑事訴訟法第159 條之2 定有明文。查丙○○前開陳述，係
    屬被告以外之人審判外之陳述，為傳聞證據，並與其於本院
    審理時所證相符。是依上開說明，該調查中之陳述，即不得
    作為認定本案犯罪事實有無之證據，雖辯護人據以爭執之理
    由並無可採，仍應認無證據能力。
  (三)戊○○、丙○○於檢察官訊問時之結證，有證據能力：
    按詰問權係指訴訟上當事人有在審判庭輪流盤問證人，以求
    發現真實，辨明供述證據真偽之權利，屬於人證調查證據程
    序之一環；與證據能力係指符合法律所規定之證據適格，而
    得成為證明犯罪事實存在與否之證據資格，性質上並非相同
    。被告以外之人於偵查中向檢察官所為之陳述，依刑事訴訟
    法第159 條之1 第2 項之規定，除反對作為證據之一方釋明
    有顯不可信情況外，原則上屬於法律規定為有證據能力之傳
    聞證據（最高法院96年台上字第4064號、第3481號判決參照
    ）。查關於上開結證，被告甲○○及其辯護人均未釋明有何
    前述之例外情形，本院並依職權審酌其2 人所為陳述之外部
    附隨環境、條件，即其當時之偵查筆錄製作之原因、過程及
    功能等，加以觀察其信用性，俱無顯不可信之情況，應認皆
    具有證據能力。且就戊○○部分，被告及其辯護人均未請求
    傳喚到庭，堪認已捨棄詰問權（最高法院96年台上字第123
    號判決參照）；而丙○○部分，於審判中業經被告之辯護人
    進行反詰問，亦給予被告對質之機會。是戊○○、丙○○之
    結證均已經合法調查程序，得作為認定本案犯罪事實有無之
    證據。
二、辯護人以切結書係屬「審判外之書面陳述」，爭執其證據能
    力。經查：
  (一)按被告之供述為刑事訴訟法所定之證據方法，法院自得經合
    法調查後，採取被告之供述為論處其犯罪之依據，而其於審
    判外之供述並非傳聞證據，自無傳聞法則之適用（最高法院
    96年台上字第2796號、第3396號判決參照）。亦即，被告供
    述重在其任意性及真實性，尤以前者為要，依現制尚無傳聞
    法則、權衡法則之適用，故辯護人以被告書立之切結書係屬
    「審判外之書面陳述」，係與刑事訴訟法之規定未合。
  (二)又依刑事訴訟法第156 條第1 項：「被告之自白，非出於強
    暴、脅迫、利誘、詐欺、疲勞訊問、違法羈押或其他不正之
    方法，且與事實相符者，得為證據。」之規定，可知在訴訟
    上有證據能力，可作為證據之被告自白，需有「任意性」及
    「與事實相符」之要件。其中任意性要件，乃指被告之自白
    不能有法文所規定之強暴等情形，至於此條項規定之「與事
    實相符」，乃指該自白在表面上與事實相符，而不問實質上
    是否與事實相符；此由刑事訴訟法第156 條第1 項、第2項
    均有完全相同之「與事實相符」文字，然第2 項係針對自白
    「證據價值」為規定，即決定自白具證據能力後，欲採為證
    據之際，仍須藉調查其他必要之證據（補強證據），察其在
    實質上是否與事實相符可知。經查：
  1.被告雖辯稱係遭丙○○所指使、自稱「許澤明（民）」（音
    譯）之不詳名籍男子強押，始書立切結書云云。然證人丙○○於偵、審中均證稱：被告向我坦承私自挪用本案應繳之勞
    、健保費、勞退金（下稱系爭應繳費用），我一開始願意原
    諒被告，就叫她寫張切結書，所以被告才自己寫下切結書等
    語明確（見偵(一)卷第56、57頁、本院卷第84頁）；且被告於
    96年8 月13日書立該切結書後，不但未曾向當時之同事乙○○提及此事（見本院卷第77頁），亦未至警局報案，已與常
    情不符，而有可疑；縱使被告礙於丙○○具有刑警身份，仍
    可逕行向地檢署申告，惟被告既未主動提告，甚至在檢事官
    就本案進行3 次詢問、釐清時，皆未曾言及遭「許澤明（民
    ）」強押之事，直至偵查中第4 次開庭時，即距事發1 年多
    以後之97年9 月10日，始首度向檢察官陳述上情，顯背離常
    情，難認所辯為真。是以，被告繕寫之切結書，並無證據足
    認係出於不正方法對身體、精神壓迫所致，堪予認定。
  2.觀諸切結書記載「茲因本人甲○○（家用缺錢），私自挪用
    （作為欣城煤氣行及立欣煤氣行之勞退、勞健保費支出）新
    台幣（下同）161,260 元整（含已延誤繳費之滯納金，計算
    至96年8 月15日）……。」等情，有該切結書影本1 份在卷
    可參（見偵(一)卷第41頁）。其內容中有關於費用項目、總計
    金額、包含滯納金、應由被告負責等，均與證人丙○○、戊○○所證一致，並與卷附系爭應繳費用及滯納金明細等資料
    相符（見本院卷第24頁），堪認被告切結書之內容具有形式
    上真實性，而合於「與事實相符」之要件。
  3.從而，該切結書係符合刑事訴訟法第156 條第1 項，自得作
    為本案證據，附此敘明。
三、按被告以外之人於審判外之陳述，雖不符前4 條之規定，而
    經當事人於審判程序同意作為證據，法院審酌該言詞陳述或
    書面陳述作成時之情況，認為適當者，亦得為證據，刑事訴
    訟法第159 條之5 定有明文。經查，除前述一、二以外，關
    於本判決所引用其餘屬於審判外陳述之證據，檢察官、被告
    及其辯護人於審判程序均同意作為證據（見本院卷第62、63
    頁），且經本院審酌該證據作成情況均無不適當之情形，是
    依上開規定，認得作為本案證據。
貳、實體部分：
一、訊據被告固不否認有以電話，就系爭應繳費用向「欣城煤氣
    行」、「立欣煤氣行」實際負責人丙○○請款，再由營業現
    金中扣款並作帳之事實，惟矢口否認有何侵占犯行，辯稱：
    我是放在抽屜忘了繳，並沒有挪用，會簽立切結書是因為「
    許澤明（民）」（音譯）之不詳名籍男子強押我的緣故，而
    且事後我有在抽屜裡發現好幾個裝有系爭應繳費用的信封云
    云。經查：
  (一)被告本案犯行已經證人丙○○於偵、審中證稱：被告的工作
    是會計，工作內容包括店內各項費用之繳納，程序則為：先
    以電話告知我要繳交，經我同意後即可支領，也就是從店內
    營業所得現金中扣除應繳交款項，並作帳支出，之後再實際
    去繳款。系爭應繳費用被告都有按月以電話向我支領，是隔
    月支領前1 月份，並且是勞、健保費一起，勞退金則分開支
    領的，也都已經作帳支出了，但是我卻聽店裡另1 個會計周
    玉娟跟我說多次接到勞、健保局催繳欠費電話，我就依勞、
    健保局所告知欠費之月份詢問被告過2 、3 次，店內員工也
    有通知被告2 、3 次，得到的回答都是被告說上開費用已經
    繳交，但之後周玉娟又跟我說勞、健保局還是一直打電話來
    催繳系爭應繳費用，並希望我能查明以釐清責任，所以我又
    詢問被告，並表示若她再不老實講就要提出告訴，被告這才
    大哭後並承認侵占挪用等語明確（見偵(二)卷第22、23頁、本
    院卷第81至88頁），核與證人戊○○於偵查中之結證相符（
    見偵(二)卷第22頁），並有被告自行書立，載明「茲因本人甲○○（家用缺錢），私自挪用（作為欣城煤氣行及立欣煤氣
    行之勞退、勞健保費支出）161,260 元整（含已延誤繳費之
    滯納金，計算至96年8 月15日）……。」之切結書、如附表
    二所示之系爭應繳費用及滯納金明細，及勞工保險局保險費
    繳款單、勞工退休金提繳費繳款單、中央健康保險局健保費
    繳款單等在卷可稽（見偵(一)卷第41頁、本院卷第24至28頁）
    ，堪信為真實。
  (二)被告雖以前詞置辯，然證人丁○○已到庭證稱：系爭應繳費
    用都是在繳費期限前，先由會計報告丙○○後做支領，也就
    是從營業現金中拿出該筆款項。因為被告曾經把店內營業現
    金帶回家卻放在車內致遺失，遭丙○○懷疑，所以之後的店
    內營業現金就都由我帶回家，而已做支領之應繳費用就單獨
    放在信封後，鎖在會計使用的抽屜中等語（見本院卷第66、
    68 、74 頁），復為被告所不爭執，可見系爭應繳費用如未
    遭人不法取得，應係放置於會計使用之抽屜中。證人丁○○
    雖另稱：（檢察官問：「欣城煤氣行」從95年5 月起之勞保
    費、健保費、勞退金，常超過期限才繳，你知道是何原因？
    ）是工作繁忙忘記繳，但我肯定要繳納的錢都放在抽屜裡面
    云云（見本院卷第67頁），然其上開證詞係針對95年5 月間
    起之遲繳費用所言，並不足以作為認定本案未繳之欠費是否
    係遭被告侵占之依據；況證人乙○○已證稱：我看過會計使
    用之抽屜，並無放有現金之信封等語（見本院卷第79、80頁
    ）；參以被告書立切結書時，並未扣除系爭應繳費用之63,4
    41元，可知當時被告支領之系爭應繳費用早已不在抽屜中。
    換言之，若該筆費用當時仍在抽屜中，被告大可當場提出，
    而僅在切結書上記載因忘記繳費所需負擔之「延誤責任」及
    「滯納金」即可，何需記載係「私自挪用」，及金額包括「
    63,441元與所生之滯納金」？又何需記載向欣城、立欣煤氣
    行借款「161,260 元（包含上述63,441元）」？足見被告辯
    稱所支領之系爭應繳費用是因忘記繳交而仍放在抽屜中云云
    ，顯非屬實。
  (三)被告另辯稱：切結書之內容不實，又系爭應繳費用並非其所
    侵占云云，而證人丁○○亦稱：被告跟我說，因為系爭應繳
    費用一直放在公司抽屜中，直接拿去交就可以，所以她本來
    只要跟丙○○借10萬元去清償所產生之滯納金，但後來丙○○叫她自己解決，並叫1 名男子帶她到2 樓寫切結書云云（
    見本院卷第67頁）。然丁○○上開所證，並非本於其親自見
    聞切結書之書立過程，而僅係轉述被告所言，性質上係屬被
    告之供述，難認得據為有利被告之認定；且該切結書並無從
    認定係在被告非自願情形下所書立，已如前述（詳見理由壹
    、二、(二)以下所述），參以被告於本案首度接受詢問時，即
    自陳因按月分別扣款2 萬、1 萬5 千元，而已償還12萬5 千
    元等情（見偵(一)卷第13頁）；惟該切結書內容若果真不實，
    或被告若果真未侵占系爭應繳費用，則被告怎可能同意按月
    扣款償還包含「侵占款項63,441元」在內之金額，均未爭執
    ？甚至還在此前提下（即被告欠款總額包含本案所侵占款項
    63,441元），與「欣城煤氣行」就薪資給付爭議達成和解（
    見偵(二)卷第29、30頁本院板橋簡易庭調解筆錄）？是以，被
    告未舉證以實其說，僅空言指稱切結書內容不實云云，難認
    有據。又系爭應繳費用乃被告所支領，於丙○○清查時卻不
    在應擺放之抽屜中，顯然並非忘記繳納等情，已如前述，且
    丙○○亦證稱：被告親口向我坦承確有挪用系爭應繳費用等
    語（見偵(一)卷第56、57頁、本院卷第83頁），並有被告坦承
    侵占系爭應繳費用所繕寫之切結書影本1 份在卷可憑，顯見
    被告前開所辯均屬臨訟卸責之詞，無從採信。
  (四)從而，本案事證明確，被告業務侵占犯行堪予認定，應依法
    論科。
二、至於辯護人聲請本院向「欣城煤氣行」、「立欣煤氣行」調
    取被告薪資條，以證明被告償還上述煤氣行款項金額為何乙
    節。經查本案事證已臻明確，有如前述，且上開聲請之待證
    事項與被告是否有本案業務侵占犯行，並無直接關連，堪認
    無調查之必要，附此敘明。
三、按刑法上所謂業務，係指個人基於其社會地位繼續反覆所執
    行之事務，查被告係「欣城煤氣行」、「立欣煤氣行」會計
    ，竟分別將執行業務而持有、如附表二所示之系爭應繳費用
    侵占入己，核其所為，均係犯刑法第336 條第2 項之業務侵
    占罪。另「欣城煤氣行」、「立欣煤氣行」之系爭應繳費用
    ，各有不同單據，係分別寄發，又被告係於不同日期分別支
    領「勞、健保費」、「勞退金」，且不同月份之前開費用，
    均大約相隔1 月左右始支領而侵占入己等情，分別據證人乙○○、丙○○到庭證述明確（見本院卷第79、87、88頁），
    足見本案犯行被告並非於密接時間內所為，自不得視為係數
    個舉動之接續施行，則檢察官認應論以接續犯，容有未洽，
    併此敘明。被告所犯上開6 罪間，既犯意各別，行為互殊，
    自應分論併罰。爰審酌被告貪圖不法利益，竟利用職務之便
    ，恣意將業務上持有之金錢侵占入己，視誠信如無物，亦不
    知尊重他人財產權益，又矢口否認犯行，不斷飾詞狡辯，無
    絲毫悔意，且未與告訴人和解、獲得其原諒，兼衡被告犯罪
    動機、情節、所得非鉅等一切情狀，分別量處如附表一所示
    之刑，並定其應執行之刑，資為懲儆。
據上論斷，應依刑事訴訟法第299 條第1 項前段，刑法第336 條
第2 項、第51條第5 款，刑法施行法第1 條之1 ，判決如主文。
本案經檢察官彭聖斐到庭執行職務。
中    華    民    國    97    年    12    月    10    日
                  刑事第十一庭  審判長法  官  彭全曄
                                      法  官  陳正昇
                                      法  官  洪珮婷
以上正本證明與原本無異。
如不服本判決，應於送達後10日內，向本院提出上訴狀。
                                      書記官  陳永訓
中    華    民    國    97    年    12    月    10    日
附表一：
┌──┬───────────────────────────┐
│ 1  │甲○○犯業務侵占罪，處有期徒刑捌月。                  │
├──┼───────────────────────────┤
│ 2  │甲○○犯業務侵占罪，處有期徒刑捌月。                  │
├──┼───────────────────────────┤
│ 3  │甲○○犯業務侵占罪，處有期徒刑捌月。                  │
├──┼───────────────────────────┤
│ 4  │甲○○犯業務侵占罪，處有期徒刑捌月。                  │
├──┼───────────────────────────┤
│ 5  │甲○○犯業務侵占罪，處有期徒刑捌月。                  │
├──┼───────────────────────────┤
│ 6  │甲○○犯業務侵占罪，處有期徒刑捌月。                  │
└──┴───────────────────────────┘
附表二：
 ┌──┬───────┬────────┬──────────┐
 │編號│   日    期   │    地    點    │      明    細      │
 ├──┼───────┼────────┼──────────┤
 │ 1  │96年5 月間某日│臺北縣板橋市重慶│欣城之勞保費11,654元│
 │    │              │路245 巷3 號1 樓│                    │
 ├──┼───────┼────────┼──────────┤
 │ 2  │不同於編號1 之│    同    上    │欣城之勞退金11,544元│
 │    │96年5 月間某日│                │                    │
 ├──┼───────┼────────┼──────────┤
 │ 3  │96年6 月間某日│    同    上    │欣城之勞保費6,159 元│
 │    │              │                │立欣之勞保費3,545 元│
 ├──┼───────┼────────┼──────────┤
 │ 4  │不同於編號3 之│    同    上    │欣城之勞退金6,100 元│
 │    │96年6 月間某日│                │立欣之勞退金3,512 元│
 ├──┼───────┼────────┼──────────┤
 │ 5  │96年7 月間某日│    同    上    │立欣之勞保費4,602 元│
 │    │              │                │立欣之健保費6,167 元│
 ├──┼───────┼────────┼──────────┤
 │ 6  │不同於編號5 之│    同    上    │欣城之勞退金5,598 元│
 │    │96年7 月間某日│                │立欣之勞退金4,560 元│
 └──┴───────┴────────┴──────────┘
附錄本案所犯法條：
中華民國刑法第336條第2 項
對於業務上所持有之物，犯前條第1 項之罪者，處6 月以上5 年
以下有期徒刑，得併科3 千元以下罰金。


司法院資訊處製作；財團法人民間司法改革基金會備份。
